最　高　行　政　法　院　判　決
109年度上字第563號
上　訴　人　蔡岳昌                                     
訴訟代理人　林明侖　律師
被 上訴 人　臺北市政府都市發展局

代　表　人　黃一平              
上列當事人間都市計畫法事件，上訴人對於中華民國109年3月19
日臺北高等行政法院108年度訴字第1343號判決，提起上訴，本
院判決如下：
    主  文
上訴駁回。
上訴審訴訟費用由上訴人負擔。
    理  由
一、被上訴人之代表人原為黃景茂，嗣變更為黃一平，茲經新任
    代表人具狀承受訴訟，核無不合，應予准許。
二、本件事實經過：上訴人所有門牌號碼臺北市○○區○○○路0號00
    樓建築物（下稱系爭建物），領有民國93年10月5日93使字
    第0317號使用執照，系爭建物坐落臺北市ＯＯ區ＯＯ段00之0地
    號土地（下稱系爭土地）位於都市計畫商業區；依臺北市政
    府83年6月1日府都二字第83027894號公告之「擬訂基隆河（
    中山橋至成美橋段）附近地區細部計畫暨配合修訂主要計畫
    案」（下稱83年計畫案）都市計畫圖說，及臺北市政府105
    年11月9日府都規字第10539571200號公告之「修訂臺北市『
    基隆河（中山橋至成美橋段）附近地區土地使用分區與都市
    設計管制要點』（北段地區）內商業區、娛樂區規定計畫案
    」（下稱105年計畫案）都市計畫書，均明訂系爭建物所在
    商業區係供一般商業使用，不得作住宅使用。嗣被上訴人查
    得系爭建物前經臺北市稅捐稽徵處（下稱稅捐處）核定按住
    家用稅率課徵房屋稅，乃先以106年6月29日北市都築字第10
    632734900號函（下稱系爭行政指導函）通知上訴人：系爭
    建物涉違規作住宅使用，請確保建物合法使用，以免受罰；
    如現況已非住宅使用，請向稅捐處辦理房屋使用情形變更，
    重新核定稅率，被上訴人將於文到次日起3個月後函請該處
    提供系爭建物的課稅資料，如使用現況仍維持作住宅使用且
    未變更成非住家用稅率，則視為繼續作住宅使用，將續依相
    關規定辦理等語。後續被上訴人雖曾以107年2月7日北市都
    築字第10730207200號函（下稱系爭稽查函）通知上訴人，
    將於107年3月7日派員至系爭建物現場會勘，該函並於107年
    2月14日送達，惟屆期未獲上訴人配合無法進入。被上訴人
    又以107年3月30日北市都築字第10732320900號函（下稱系
    爭陳述意見函）通知上訴人就系爭建物涉及違反都市計畫法
    規定，檢附具體事證並陳述意見等語，仍然未獲回應。被上
    訴人審認上訴人並未提出系爭建物未作住宅使用之具體事證
    供核，乃以系爭建物違規作為住宅使用，違反系爭建物所在
    土地使用分區之都市計畫規定，依都市計畫法第79條第1項
    前段及「臺北市中山區大彎北段商業區及娛樂區作住宅使用
    違反都市計畫法第79條第1項裁處作業原則」（下稱裁處作
    業原則）等規定，以107年11月27日北市都築字第107604176
    61號裁處書（下稱原處分）處上訴人新臺幣（下同）6萬元
    罰鍰，並限於文到次日起9個月內停止違規使用。上訴人不
    服，循序提起行政訴訟，並聲明：訴願決定及原處分均撤銷
    。經原審法院判決（下稱原判決）駁回後，提起本件上訴。
    　　
三、上訴人起訴主張、被上訴人於原審之答辯及聲明，均引用原
    判決所載。
四、原審斟酌全辯論意旨及調查證據之結果，以：
　㈠直轄市政府本於其自治權限，除了可以擬定、審議及執行直
    轄市之都市計畫外，還可以基於都市計畫法第6條及第22條
    第1項第3款規定之授權，對於都市計畫範圍內之土地，限制
    其使用人為妨礙都市計畫的使用，並於細部計畫書圖表明「
    土地使用分區管制」事項。是以，臺北市政府所擬定、發布
    之都市計畫（含主要計畫及細部計畫、通盤檢討變更計畫及
    個案變更計畫，下同），除了將臺北市之土地劃定為不同的
    使用區外，還可以視實際需要，再予劃分為不同之使用分區
    ，分別予以不同程度的使用管制，且有上述都市計畫法規定
    的明確授權，自屬於同法第79條第1項所稱「依都市計畫法
    所發布之命令」，各該使用分區範圍內土地及建築物的使用
    ，都應該受到各該管制命令的限制，且與法律保留原則、授
    權明確性原則並無違背。依臺北市土地使用分區管制自治條
    例（100年7月22日修正前名稱為「臺北市土地使用分區管制
    規則」）第21條至第24條第3款之規定，關於商業區之使用
    ，以建築商場（店）及供商業使用之建築物為主，如經臺北
    市政府認定有礙商業之發展或妨礙公共安全、衛生之使用，
    得於其所發布的都市計畫內限制該商業區內土地及建物的使
    用類別，亦即並非所有商業區之建物均可供作住宅使用，而
    應視其都市計畫的內容而定。是以，尚難僅因分區管制自治
    條例並未明文「不得作為住宅使用」，即遽認所有商業區均
    得作為住宅使用。且臺北市都市計畫範圍內商業區之建物所
    有權人、使用人或管理人，對建築物的使用，除應以供商業
    使用為主之外，並負有遵守臺北市政府所公告使用類別限制
    的義務，以及對於經認定有礙商業的便利、發展或妨礙公共
    安全、衛生的使用，負有排除之義務。
　㈡系爭建物坐落之系爭土地，依臺北巿政府83年6月1日公告之8
    3年計畫案，位在該次公告細部計畫街廓編號A11供一般商業
    使用之商業區內，且查該次細部計畫所一併公告之土地及建
    築物使用組別容許表，並未標註得供住宅使用。又細部計畫
    內容關於街廓編號A11係供一般商業使用。另上開細部計畫
    附件一「配合基隆河（中山橋至成美橋段）整治計畫地區土
    地使用分區與都市設計管制要點」表明：街廓編號A11等之
    商業區（供一般商業使用），不得供作住宅使用等語。至於
    臺北市政府92年1月7日府都二字第09126159700號公告之「
    修訂臺北市基隆河（中山橋至成美橋段）附近地區細部計畫
    暨配合修訂主要計畫案內『基隆河（中山橋至成美橋段）附
    近地區使用分區與都市設計管制要點』案」（下稱92年計畫
    案）及105年11月9日公告之105年計畫案，均載明系爭建物
    坐落之系爭土地所在街廓編號A11仍屬商業區，供一般商業
    使用，且修訂計畫內容及使用分區圖均強調不得供住宅使用
    。依93年10月5日核發之使用執照顯示，93年間建造完成而
    得依法使用之系爭建物，自建造完成得使用時起，就位在83
    年計畫案所劃定之一般商業區內，且不得供作住宅使用，直
    至原處分作成生效前，歷經105年計畫案之變更，仍未改變
    該街廓係商業區且不得供住宅使用之限制。而被上訴人曾先
    後以系爭行政指導函、稽查函及陳述意見函通知上訴人，惟
    上訴人均未改善，則被上訴人綜合上情據以推斷上訴人將系
    爭建物供作住宅使用，核與經驗法則及論理法則尚無違背，
    且上訴人在原審審理時亦未否認其所有之系爭建物係作為住
    宅使用，足認上訴人確已違反臺北市政府依都市計畫法發布
    之都市計畫案所定土地使用分區的管制命令，而符合依都市
    計畫法第79條第1項前段規定處罰及管制之要件。又縱上訴
    人主張購入系爭建物時不知無法供住宅使用情形，且建商或
    仲介人亦未告知，均無法否定上訴人經被上訴人多次命改善
    而迄未配合，違反合法使用狀態責任所生之保持義務，堪認
    上訴人縱無違章之故意，亦難謂其無過失。系爭建物之面積
    為84.39平方公尺，屬於裁處作業原則第5點級距二且之前未
    曾經限期命停止違規使用之情形，則被上訴人以原處分裁處
    上訴人6萬元罰鍰，並限於文到次日起9個月內停止違規使用
    ，自屬於法有據。又上訴人不符行政罰法第8條前段所定「
    不知法規」之情形，當然亦不會構成同條但書得減輕或免除
    處罰之要件。
  ㈢上訴人所觀看之樣品屋及相關出售資訊，乃建商為行銷其所
    建造出售之房屋而為，並非行政機關所為，不得作為信賴基
    礎。又上訴人負有依都市計畫管制而使用之義務，不因其取
    得當時在現實上是否另受建商、前手出賣人或不動產仲介業
    提供之廣告或銷售資訊影響，且都市計畫對土地、建築物之
    管制內容，乃公開之政府資訊，一般智識之人施以通常之注
    意，即得自轄區主管機關之網站、使用執照即可獲得相關資
    訊而使用管制內容，另參酌上訴人自承於104年9月1日即可
    由地籍套繪都市計畫使用分區圖得知相關資訊，而其係於10
    5年間方買受系爭建物一節，足認上訴人主張系爭建物顯示
    可供住家使用，亦不得執上情據以主張其有信賴基礎而有信
    賴保護原則之適用。又稅捐處僅係課徵房屋稅之主管稽徵機
    關，而戶政事務所則是掌管戶政之主管機關，均非都市計畫
    法之主管機關，又未經主管機關授權，當無決定系爭建物得
    否作為住宅使用之權限。至於系爭建物得否作為住宅使用，
    應依相關法規定之，而非以被上訴人前代表人於市議會所為
    之陳述為準，又臺北市政府依建築法第73條第3項規定授權
    所訂定之臺北市一定規模以下建築物免辦理變更使用執照管
    理辦法，雖然規定在一定條件下，得以免辦變更建築物使用
    執照所核定「使用類組」之義務，惟因建築物所在之「使用
    分區」管制命令並非來自於使用執照之核定，自然不會因為
    該建築物符合免辦建築物「使用類組」之變更，就當然解消
    「使用分區」管制命令的效力，此可從內政部依前述建築法
    第73條第4項規定授權訂定之「建築物使用類組及變更使用
    辦法」第3條規定可知，均無信賴保護原則之適用。再者，
    無論臺北市政府81年5月19日府工都字第81030112號公告之
    「配合基隆河（中山橋至成美橋段）整治計畫擬（修）訂主
    要計畫案」（下稱81年計畫案）是否有明文街廓編號A3-A11
    之商業區不得作為住宅使用，83年計畫案既已依都市計畫法
    第22條第1項第3款規定為不得作為住宅之限制，因該計畫屬
    都市計畫法第79條第1項前段所稱之「依都市計畫法所發布
    之命令」，上訴人仍有遵循之義務，尚難僅因81年計畫案未
    為上開限制，即認上訴人有信賴基礎，原處分更無違反誠信
    原則、行政自我拘束原則之情事。
　㈣系爭建物則係於105年才登記為上訴人所有，故自始即應受到
    系爭建物所坐落系爭土地使用分區「不得供作住宅使用」之
    限制。至於106年10月5日發布之裁處作業原則，則是主管機
    關在都市計畫法第79條第1項授權裁罰金額及管制手段範圍
    內所訂定之裁量基準，被上訴人於裁處時得予適用，本件裁
    處未違反法規不溯及既往原則、法治國原則。至於臺北市政
    府104年4月29日公告，是將原屬臺北市政府關於都市計畫法
    第79條第1項的裁罰權限委任被上訴人行使，此一權限委任
    之公告與法律不溯及既往原則無關，況上訴人係於上開公告
    後方買受系爭建物。又由原處分作成前之行政程序歷程可知
    ，被上訴人已經一再給予上訴人改正、澄清及陳述意見之機
    會，不但程序嚴謹，更已盡調查之能事，並詳細記載上訴人
    違規之事實、裁處之理由與法令依據、繳交罰鍰之地點與期
    限及救濟期間之教示條款，是原處分未違反比例原則、有利
    不利事項一律注意原則、明確性原則。至於臺北市土地使用
    分區管制自治條例第93條第3款、第94條第2款規定，乃針對
    分區管制自治條例施行前已合法使用之土地或建築物，於適
    用該條例後雖不符相關土地使用分區管制之規範而變成「不
    合規定使用之土地及建築物」，然為尊重人民既得之權利及
    法秩序之安定性，所設過渡性之規範，況上訴人係於105年
    購入系爭建物，本在臺北市土地使用分區管制自治條例100
    年7月22日公布施行之後，上訴人將系爭建物移作住宅使用
    之始即屬違法，故與前開條文規範無涉。
　㈤上訴人為系爭建物之所有權人，其對系爭建物之違法狀態原
    有排除之責任，惟未盡改善義務，則其違反行政法上義務之
    行為即尚未終了。況上訴人係於105年間買受系爭建物，而
    被上訴人係於107年11月27日為原處分，是被上訴人之裁處
    權自未罹於行政罰法第27條之時效。綜上，上訴人主張原處
    分違法之各種理由，均非可採，因而判決駁回上訴人原審之
    訴。
五、上訴意旨略謂：
  ㈠觀臺北市土地使用分區管制自治條例或臺北市都市計畫施行
    自治條例，均無限制商業娛樂區不得作為住宅使用，且105
    年計畫案亦無針對「為何大彎北段地區建物做住宅使用會有
    都市計畫施行自治條例第10條之1第2款所稱有礙商業之便利
    、發展或妨礙公共安全、衛生」為任何說明，故原處分及訴
    願決定違反法律保留原則及授權明確性原則。又本件上訴人
    之信賴基礎至少包括住家用稅率及戶籍設立之認可等，上訴
    人並無行政程序法第119條所規定信賴不值得保護之情形，
    且依臺北市一定規模以下建築物免辦理變更使用執照管理辦
    法規定，上訴人本即免辦系爭使用執照變更，自不影響信賴
    保護原則之適用，故原處分有違誠信原則及信賴保護原則。
    又臺北市政府讓上訴人長期適用住家用稅率、設戶籍，嗣後
    卻又以此為據裁罰上訴人，顯違反行政自我拘束原則（禁反
    言原則）。
  ㈡上訴人使用系爭建物縱有不合法之情形，依臺北市土地使用
    分區管制自治條例第93條及第94條、臺北市都市計畫施行自
    治條例第21條規定，應得繼續為原有之使用或改為妨礙目的
    較輕之使用，或給予上訴人適當之補償。故原處分禁止上訴
    人繼續使用系爭建物，有違比例原則及有利不利一體注意原
    則。又原處分所謂「停止違規使用」所指為何亦語意不明，
    自有違明確性原則。
  ㈢上訴人因買受使用系爭建物之行為，係延續建商所規劃建造
    之建物格局、設備等，僅為事實上狀態之繼續而非行為之繼
    續，故判別上訴人有無具備故意過失，應以「行為完成時」
    （即上訴人買受系爭建物時）為準。則自上訴人買受系爭建
    物使用後，已逾行政罰法第27條規定之3年裁處權時效，原
    處分當屬違法。另查原處分所據之法令依據為105年計畫案
    、裁處作業原則及臺北市政府104年4月29日公告等，均在上
    訴人買受系爭建物之後，自不得溯及既往適用。又本件上訴
    人經申請後，稅捐處始依法同意變更為住家用稅率，惟原處
    分僅憑上訴人目前適用住家用稅率即認定上訴人違法使用，
    有未盡舉證責任之違誤。
  ㈣依77年7月18日及82年11月2日修正發布之臺北市土地使用分
    區管制規則（下分別稱77年及82年分區管制規則），明文肯
    認商業區亦得為住宅使用。易言之，在83年計畫案當時法令
    之時空背景下，根本未限制商業區不得作為住宅使用。且上
    訴人買受系爭建物時之客觀環境均係一般住宅之交易氛圍，
    根本不能期待人民遵守系爭都市計畫案對其所為之規制，亦
    無任何期待可能性可言，原處分據以裁處上訴人，自於法有
    違。又本件實係臺北市政府長年之違法失職，上訴人向來信
    賴臺北市政府轄下行政機關之行政行為，而認系爭建物係可
    作為住宅使用，實有行政罰法第8條但書減輕或免除處罰規
    定之適用。
六、本院查：
  ㈠依地方制度法第18條第6款第1目規定，直轄市都市計畫之擬
    定、審議及執行，為直轄市自治事項。都市計畫法第4條規
    定：「本法之主管機關：在中央為內政部；在直轄市為直轄
    市政府；在縣（市）（局）為縣（市）（局）政府。」第6
    條規定：「直轄市及縣（市）（局）政府對於都市計畫範圍
    內之土地，得限制其使用人為妨礙都市計畫之使用。」第22
     條第1項第3款規定：「細部計畫應以細部計畫書及細部計
    畫圖就左列事項表明之：……三、土地使用分區管制。」第32
     條規定：「（第1項）都市計畫得劃定住宅、商業、工業等
    使用區，並得視實際情況，劃定其他使用區域或特定專用區
    。（第2項）前項各使用區，得視實際需要，再予劃分，分
    別予以不同程度之使用管制。」第35條規定：「商業區為促
    進商業發展而劃定，其土地及建築物之使用，不得有礙商業
    之便利。」第79條第1項規定：「都市計畫範圍內土地或建
    築物之使用，或從事建造、採取土石、變更地形，違反本法
    或內政部、直轄市、縣（市）（局）政府依本法所發布之命
    令者，當地地方政府或鄉、鎮、縣轄市公所得處其土地或建
    築物所有權人、使用人或管理人新臺幣6萬元以上30萬元以
    下罰鍰，並勒令拆除、改建、停止使用或恢復原狀。不拆除
    、改建、停止使用或恢復原狀者，得按次處罰，並停止供水
    、供電、封閉、強制拆除或採取其他恢復原狀之措施，其費
    用由土地或建築物所有權人、使用人或管理人負擔。」第85
    條規定：「本法施行細則，在直轄市由直轄市政府訂定，送
    內政部核轉行政院備案；在省由內政部訂定，送請行政院備
    案。」臺北市政府依都市計畫法第85條規定授權，於82年11
    月2日修正發布都市計畫法臺北市施行細則，於100年7月22
    日修正改為新名稱臺北市都市計畫施行自治條例；另臺北市
    政府於82年11月2日依都市計畫法臺北市施行細則第26條修
    正發布臺北市土地使用分區管制規則，於100年7月22日修正
    改為新名稱臺北市土地使用分區管制自治條例。
  ㈡準此，直轄市政府本於其自治權限，除可以擬定、審議及執
    行直轄市的都市計畫外，還可以基於都市計畫法第6條、第2
    2條第1項第3款及第32條第2項規定的授權，對於都市計畫範
    圍內的土地，限制其使用人為妨礙都市計畫的使用，並於細
    部計畫書圖表明「土地使用分區管制」事項。而臺北市政府
    除可依都市計畫法臺北市施行細則（及其後修正的臺北市都
    市計畫施行自治條例）第10條第1項規定劃定「商業區」，
    第10條之1第2款限制其不得為有礙商業的便利、發展或妨礙
    公共安全、衛生的使用外，必要時更可依同細則（條例）第
    10條第2項規定，劃定其他使用分區或特定專用區，而且依
    同細則（條例）第25條、第26條規定，臺北市政府如認為土
    地有合理使用的必要時，得依都市計畫法第23條規定擬定細
    部計畫，規定地區內土地及建築物的使用等事項，或依同法
    第32條第2項規定將使用分區內建築物及土地的使用，再予
    劃分不同程度的使用管制，並另訂臺北市土地使用分區管制
    規則（自治條例）管理。由此可知，臺北市政府於臺北市轄
    區內擬定發布之細部計畫，規定細部計畫地區內土地及建築
    物使用類別者，即屬都市計畫法第79條第1項規定所稱直轄
    市政府依都市計畫法，對都市計畫範圍內土地或建築物之使
    用所發布之命令，臺北市轄區內建築物所有權人，應按臺北
    市政府所發布都市計畫細部計畫所定使用類別使用，倘於商
    業區內而為有礙商業的便利、發展或妨礙公共安全、衛生的
    使用情形，主管機關得依都市計畫法第79條第1項規定，據
    以裁罰該土地或建築物所有權人、使用人或管理人，並勒令
    停止違規使用。
  ㈢繼依都市計畫法第79條第1項前段規定，都市計畫範圍內之土
    地或建築物之使用，違反都市計畫法或直轄市政府依都市計
    畫法所發布之命令者，主管機關得對土地或建築物所有權人
    、使用人或管理人加以處罰，並勒令停止使用或恢復原狀。
    因此為維持都市計畫空間使用秩序之手段，都市計畫法第79
    條第1項規定有行政罰性質之「罰鍰」，以及管制性不利處
    分性質之「勒令停止使用或恢復原狀」。蓋行政罰與管制性
    不利處分之目的不同，行政罰係對於違反行政法上義務且出
    於故意或過失之主觀可資究責者，施以裁罰；管制性不利處
    分則非以人民有故意或過失違反行政法上義務之行為作為管
    制理由，而係以管制措施乃為向未來維持行政秩序所必要。
    若建築物所有權人因故意或過失從事違法使用行為，主管機
    關自得依都市計畫法第79條第1項規定，對此主觀有責之違
    反行政法上義務人（即建築物所有權人）裁處罰鍰，並依同
    條項規定，作成管制處分，限期令其停止違法使用，以利都
    市計畫之實現。
  ㈣臺北市政府在都市計畫法第79條第1項授權裁罰金額及管制行
    為範圍內，為積極有效處理監察院糾正文指正之大彎北段商
    業區及娛樂區違規作住宅使用情事，針對上開區域該等違規
    事件訂頒裁處作業原則，核其基準，係就違法情節態樣（依
    建物面積分級距），經限期命停止違規使用後是否遵期改正
    （分為三階段）等因素，訂定裁處作業原則以及管制改正期
    限與手段，以利不同案件同一違規情事得適用相同裁罰原則
    及管制措施，並未逾越授權範圍，且標準客觀合理，被上訴
    人自得據以適用。另臺北市政府業已依據行政程序法第15條
    第1項規定，以104年4月29日公告將「都市計畫法第79條」
    有關權限委任被上訴人辦理，是被上訴人得依據裁處作業原
    則而為裁罰以及作成管制處分。
  ㈤經查，上訴人所有系爭建物坐落之系爭土地位於83年及105年
    計畫案的商業區街廓編號A11內，係供一般商業使用，不容
    許供住宅使用。上訴人購入系爭建物後，供作住宅使用，並
    向稅捐處申請核定按住家用稅率課徵房屋稅，被上訴人認上
    訴人確供住宅使用等情，為原判決依法所確定之事實。上訴
    人既為系爭建物之所有權人，即有按都市計畫法及本於該法
    發布之土地使用分區管制法令而為使用之義務，其等違背該
    等義務，將坐落商業區之不得供住宅使用之系爭建物充為住
    宅使用，經被上訴人通知後仍繼續違規使用，原審核認上訴
    人違反商業區管制法令行為，以系爭建物主要建物面積為84
    .39平方公尺屬裁處作業原則第5點級距二（50平方公尺以上
    ，未達100平方公尺），且屬前未曾經限期命停止違規使用
    （第1階段）之情形，依都市計畫法第79條第1項規定，並參
    考裁處作業原則所示裁罰標準，以原處分裁處上訴人罰鍰6
    萬元，並限於文到次日起9個月內停止違規使用，揆諸前開
    規定及說明，於法並無不合。原審已詳述得心證之理由及法
    律上之意見，並就上訴人之主張何以不足採取，分別予以論
    駁甚明，經核與卷內證據尚無不符，亦無違反論理法則、經
    驗法則及證據法則。又依上開之說明，原處分所謂「停止違
    規使用」，顯係指停止違規供住宅使用，語意清楚，上訴意
    旨主張有違明確性原則，殊不足採。
  ㈥臺北市都市計畫施行自治條例第10條之1第2款有關商業區之
    使用限制規定（即：「不得為有礙商業之便利、發展或妨礙
    公共安全、衛生之使用」），係針對商業使用之各種態樣、
    方式而言，並未允許得作住宅使用，且同自治條例第26條亦
    有重申臺北市政府得依都市計畫法第32條第2項規定，再予
    劃分不同程度之使用管制，查本件83年計畫案係臺北市政府
    所擬訂之細部計畫暨配合修訂主要計畫案，該細部計畫區為
    配合基隆河整治計畫後之新生地，地區環山面水、地勢平坦
    方整，係臺北市不可多得之可供都市新發展用地，為建設本
    地區成為未來臺北市現代化購物商業娛樂中心、低污染之輕工
    業、倉儲中心、河濱住宅示範社區，乃訂定配合基隆河（中山
    橋至成美橋段）整治計畫地區土地使用分區與都市設計管制
    要點（下稱管制要點），第1點土地及建築物之使用㈠規定：
    「本地區內各種使用分區之配置如附圖1……，其容許之土地
    使用組別如附表1『基隆河（中山橋至成美橋段）附近地區土
    地及建築物使用組別容許表』……」（表1關於街廓編號A11部
    分列於「商業區」之「供一般商業使用」使用類別，許可組
    別不包括獨立、雙併或多戶住宅）及㈢規定：「本地區街廓
    編號……A11……之商業區（供一般商業使用），為供地區性之
    商業、一般零售服務業及辦公空間之使用，不得供住宅使用
    。」嗣以92年計畫案，變更修訂83年計畫案內之管制要點，
    第1點土地及建築物之使用㈠容許之土地使用組別修訂如附表
    1（許可使用組別不包括獨立、雙併或多戶住宅，並表明不
    准許住宅使用）及㈣規定：「街廓編號A3-A13之商業區（供
    一般商業使用），供地區性之商業、一般零售服務業及辦公
    空間之使用為主，其作原計畫允許使用之容積樓地板面積應
    達申請基地總容積樓地板面積之1/2以上，其餘除不准許住
    宅使用外，街廓編號A3-A11之商業區（供一般商業使用）比
    照臺北市土地使用分區管制規則第3種商業區之使用組別。…
    …」復以105年計畫案變更修訂管制要點關於大彎北段地區部
    分，第1點土地及建築物之使用㈣規定：「本計畫區街廓編號
    A3-A11之商業區（供一般商業使用），供地區性之商業、一
    般零售服務業及辦公空間之使用為主，使用組別除不准許住
    宅使用外，比照臺北市土地使用分區管制規則第3種商業區
    之使用組別。」此分別有上開計畫案在卷可按，關於系爭建
    物所坐落之系爭土地位於商業區，供一般商業使用，不容許
    作住宅使用之管制效力一直延續至今。前揭細部計畫管制命
    令係經臺北市政府依都市計畫法規定所發布，有都市計畫法
    第6條、第22條第1項第3款、第32條第2項規定之明確授權，
    並依都市計畫法臺北市施行細則（含其後修正之臺北市都市
    計畫施行自治條例）第10條第2項、第25條、第26條及臺北
    市土地使用分區管制自治條例第3條規定，於細部計畫內劃
    定「商業區」供一般商業使用，不容許供住宅使用，各該使
    用分區範圍內土地及建物的使用，都應受到各該管制命令的
    限制。上訴意旨主張臺北市都市計畫施行自治條例或臺北市
    土地使用分區管制自治條例並未限制商業區不得作為住宅使
    用，臺北市政府從未依法公告限制大彎北段地區建物不得作
    住宅使用，本件商業區建物當住宅使用並無礙商業之發展，
    原處分顯然違反法律保留原則及授權明確性原則云云，並無
    足取。
  ㈦72年4月25日公布，名稱為臺北市土地使用分區管制規則，後
    經多次修正，並於100年7月22日修正更名為臺北市土地使用
    分區管制自治條例（最近一次之修正為110年2月5日），該
    新舊法規範中之第93條及第94條規定（歷次規定內容大體相
    近），其規制對象並非本件事實，因此不會因為該新舊法規
    範之規定，而影響系爭建物所受公法管制之內容。因為該等
    條文之規範意旨應是「在該法規範制定以前已現實存在之原
    有土地及建築物，即使不符該管制規範新定之管制內容，但
    在一定條件基礎下，可以繼續使用至新建止」乃是一種基於
    信賴保護原則所定之過渡規範。但本件上訴人就系爭建物不
    得作為住宅使用之管制，既係適用前述臺北市政府依都市計
    畫法發布之命令（即83、92及105年計畫案）而來，並非臺
    北市土地使用分區管制自治條例第93條所定「適用本自治條
    例後，不合本自治條例規定之原有土地及建築物」情形，欠
    缺得適用同條例第94條規定之前提要件，自無再適用同條第
    2款規定之餘地。以本件情形，更非在上訴人購入使用系爭
    建物後，方有前開不得作為住宅使用之管制命令，自亦無上
    訴人主張得繼續合法使用之問題。上訴意旨主張上訴人使用
    系爭建物縱有不合分區使用限制之情形，依臺北市土地使用
    分區管制自治條例第93條、第94條規定，上訴人亦得繼續使
    用至新建止，縱認本件無上開規定之適用，依第94條第4款
    規定，亦應准上訴人改為妨害較輕之使用云云，尚無足採。
    臺北市土地使用分區管制自治條例第21條至第24條之具體規
    定內容固然前、後有所不同，但規範目的始終相同，即在規
    範依都市計畫劃為商業區之土地及建物，其合法使用與非法
    使用之分辨標準，前開規定乃係在「商業區」管制條件下，
    再將商業區細分為四種商業區，而規定各類商業區所能從事
    或不能從事之商業活動種類。此等規定應解為「商業區不得
    供住宅區使用」乃屬自明之理，而在此自明之理基礎下，再
    將商業區細分為更緊縮之管制，其與本件系爭建物之管制內
    容全然無涉。至於77年及82年分區管制規則第21條之原來規
    定，確曾在一段實施期間內，許可商業區可供多戶住宅使用
    ，但從前揭83年計畫案明示「系爭建物所在地號之土地不容
    許供住宅使用」，此即表示該土地自始沒有列入商業區可供
    多戶住宅使用之種類。而特定土地應如何加以管制，本來即
    屬都市計畫擬定機關（本件為臺北市政府）之職權，自得視
    實際需要，就特定商業區土地使用決定其使用管制之強度。
    因此前開臺北市土地使用分區管制規則舊法規範第21條規定
    在其規範效力存續期間內，對本件事實仍無適用之餘地，也
    未改變系爭建物所受土地管制之現狀。上訴意旨主張83年計
    畫案當時，並未限制不得供住宅使用，其得繼續為原有之使
    用，原判決未予適用77年及82年分區管制規則第21條規定而
    將原處分撤銷，有違比例原則及有利不利一體注意原則云云
    ，自無足採。
  ㈧上訴人將系爭建物違規充為住宅使用之行為係持續迄被上訴
    人作成原處分時仍然存在，被上訴人援引都市計畫法第79條
    第1項及裁處作業原則作成原處分，均為上訴人違規行為時
    之法律及行政規則。上訴人主張105年計畫案、裁處作業原
    則、都市計畫法第79條等，皆係在上訴人買受系爭建物後公
    布施行，自不得溯及既往適用云云，顯然忽視83年計畫案之
    存在，也未能意識其違反分區使用之違規行為至被上訴人為
    處分時仍在持續中，核其主張自無可採。又系爭建物所有權
    狀登載之建物主要用途為「商業用」，使用執照存根針對系
    爭建物所在地上第00層用途標示為「自由職業事務所」，並
    無得作為住宅使用之記載。上訴人購入系爭建物之初，應得
    知悉系爭建物坐落商業區，當受商業區使用限制。且商業區
    是否得為住宅使用，身為土地及建物之所有權人及使用人，
    本有義務透過政府資訊公開管道查詢，上訴人未進行必要之
    查詢，逕行將系爭建物充為住家使用而違規使用，上訴人主
    觀上即有可歸責。況被上訴人自106年6月29日，即對上訴人
    就系爭建物合法使用進行行政指導，上訴人於收受系爭行政
    指導函後，即明知系爭建物坐落商業區，不得為住宅使用，
    其仍持續為住宅使用，自具有違章故意。此外，本件上訴人
    從取得系爭建物起，即違反都市計畫法令規定之義務，將系
    爭建物作住宅使用，迄原處分作成時，違規行為仍在繼續中
    ，尚未終了，而應依都市計畫法第79條規定予以論處，並非
    就系爭建物違法使用狀態之發生無形成原因行為，僅因對系
    爭建物具有事實上管領力，而須負排除危害或回復安全之義
    務，故上訴人之責任態樣屬於學理所稱之「行為責任」，則
    原判決就上訴人自被上訴人予以行政指導後之故意違規行為
    仍認定為過失行為，復將都市計畫法第79條規定之行政責任
    評價為典型之「狀態責任」，固容欠允洽，惟就上訴人主觀
    上具有可責性並無影響。繼以行政罰裁處權時效之起算，依
    行政罰法第27條第2項規定，自違反行政法上義務之行為終
    了時起算，本件上訴人之違章行為迄原處分作成時始終繼續
    進行，自無裁處權已罹於時效而消滅可言，上訴人主張其買
    受系爭建物使用逾3年後，被上訴人始為裁處，已逾裁處權
    時效云云，自不足採。至建築執照之核發旨在落實建築法第
    1條揭櫫之建築管理，期以事前管制之危險預防機制，達成
    維護公共安全、公共交通、公共衛生及增進市容觀瞻之立法
    目的；房屋稅則以房屋價值與實際使用情形定其課徵稅率，
    戶籍遷入單獨立戶登記者，原則上係依申請者所提出之遷入
    本人或其親屬所有、租賃或借住建物之相關證明文件即可辦
    理，均與都市計畫管制內容無涉。另臺北市建築管理工程處
    許可系爭建物以住家規格販售之廣告，則因建物可否供住宅
    使用之事實並非其審查權限範圍，無從規制該廣告房屋得作
    為住宅使用之法律效果。至於被上訴人前代表人於議會質詢
    時所稱大彎北段區域將開放作住宅使用之計畫，只是該區域
    將來都市計畫變更時之初步規劃方案，並非都市計畫法主管
    機關就計畫範圍內土地與建築物之使用管制變更，已發布生
    效之公權力對外表示，以上訴人故意違反狀態責任義務，將
    系爭建物違規作住宅使用之行為階段而言，根本不足以令上
    訴人產生信賴，認該建物已得作住宅使用。易言之，上訴人
    上開主張，均與都市計畫管制內容要屬無涉。再者，系爭建
    物是否應受都市計畫管制，本無從就建築執照、房屋稅、戶
    籍登記、房屋廣告之許可等顯示之資訊判斷，建築主管機關
    並無將都市計畫法對土地或建築物之管制內容登載於建築執
    照之公法上義務，而稅務機關、戶政機關及廣告物管理主管
    機關均無代都市計畫主管機關核定或確認建物所在位置是否
    應受都市計畫分區管制之可能，臺北市政府轄下各別公部門
    間之作為，縱有上訴人所稱協調不足之情，亦不得據為排除
    上訴人對系爭建物有遵從公法管制之義務。上訴人以臺北市
    政府轄下機關所為行為，欲脫免其違反都市計畫法之主觀責
    任，並指摘原處分違反信賴保護原則、誠信原則、行政自我
    拘束原則，本件應有行政罰法第8條但書規定之適用，上訴
    人欠缺行為之違法性認識，不具故意過失云云，均不足採。
  ㈨依建築法第73條第2項至第4項規定：「（第2項）建築物應依
    核定之使用類組使用，其有變更使用類組或有第9條建造行
    為以外主要構造、防火區劃、防火避難設施、消防設備、停
    車空間及其他與原核定使用不合之變更者，應申請變更使用
    執照。但建築物在一定規模以下之使用變更，不在此限。（
    第3項）前項一定規模以下之免辦理變更使用執照相關規定
    ，由直轄市、縣 (市) 主管建築機關定之。（第4項）第2項
    建築物之使用類組、變更使用之條件及程序等事項之辦法，
    由中央主管建築機關定之。」上訴意旨所援引臺北市一定規
    模以下建築物免辦理變更使用執照管理辦法，即係依上開建
    築法第73條第3項規定授權訂定。惟按建築法上開規定所稱
    之建築物用途分類之類別、組別及其定義，係屬建築法體系
    的分類及核定使用（建築技術規則總則編第3條之3及第3條
    之1規定參照），故上開所稱是否免辦變更使用執照，係在
    處理建築物未依建築法相關法令所核定建築物使用類組之情
    形，與本件未依都市計畫法所發布命令之違法，並無關聯，
    是此部分上訴意旨自無可採。
  ㈩綜上所述，原判決並無上訴人所指有違背法令之情形，上訴
    意旨，指摘原判決違背法令，求予廢棄，為無理由，應予駁
    回。
七、據上論結，本件上訴為無理由。依行政訴訟法第255條第1項
    、第98條第1項前段，判決如主文。　　
中　　華　　民　　國　　110 　年　　10　　月　　15　　日
                    最高行政法院第一庭
                        審判長法   官  侯  東  昇　
                              法   官　王  碧  芳
                              法   官　簡  慧  娟
                              法   官　蔡  紹  良
                              法   官　鍾  啟  煌
　　　　　　　　　　　　　　　
以  上  正  本  證  明  與  原  本  無  異
中　　華　　民　　國　　110 　年　　10　　月　　15　　日
                              書 記 官 蔡  宜  婷